---
title: "Obtendo dados do Siconfi via API"
author: "Paulo Icaro"
date: "2026-07-09"
hidedate: true
output:
  html_document:
    css: stylesheet.css
    df_print: paged
header-includes: 
  - \usepackage{fvextra}
  - \DefineVerbatimEnvironment{Highlighting}{Verbatim}{breaklines,commandchars=\\\{\}, fontsize=\small}
---


<!--------------->
<!--- PARTE 1 --->
<!--------------->
### Propósito

|       Este pacote é uma valiosa ferramenta que facilita o acesso aos relatórios RREO disponíveis na API do [*Siconfi*](https://apidatalake.tesouro.gov.br/docs/siconfi). O pacote dispõe de duas rotinas principais que são os scripts [**Siconfi_RREO_URL**](https://github.com/paulo-icaro/Siconfi_API/blob/main/FG_URL_RREO.R) e [**Siconfi_RREO_API**](https://github.com/paulo-icaro/Siconfi_API/blob/main/API_Siconfi.R). Enquanto a primeira rotina é responsável por gerar as URL's onde os dados estão disponíveis, a outra rotina recebe a URL gera e a utiliza para acessar e coletar as informações disponíveis na API.
|       Juntamente a essas duas funções, um último script está disponível:  [**Siconfi_RREO_Query**](https://github.com/paulo-icaro/Siconfi_API/blob/main/Query_RREO.R). Essa rotina combina as funcionalidades mencionadas executando uma perfeita extração das informações.
|       Vejamos a seguir detalhadamente como cada script funciona.






<!--------------->
<!--- PARTE 2 --->
<!--------------->
### Siconfi_RREO_URL

<div class = 'function_card'>
siconfi_url_rreo (an_exercicio, nr_periodo, co_tipo_demonstrativo, no_anexo, co_esfera, id_ente)
</div>


|       A função requer a especificação de alguns argumentos^[É importante atentar que todos os parâmetros devem ser especificados como string/character.] necessários a extração das informações. A tabela abaixo contém o detalhamento dos parâmetros.


| **Argumento** | **Descrição** | **Observação** |
|:--------------|:--------------|:---------------|
| an_exercicio | Ano de exercício do relatório. | Ex: 2026
| nr_periodo | Bimestre de referência. | Escolha um valor de 1 à 6.
| co_tipo_demonstrativo | Tipo do demonstrativo | Escolha entre RREO ou RREO Simplificado.
| no_anexo | Anexo associado ao demonstrativo | 
| co_esfera | Esfera do ente | M (Municípios), E (Estados), U (União) ou C (Consórcios)
| id_ente | Código identificador do ente federativo. | Ex: 23 (Ceará)


Vejamos uma demonstração:
```{r Siconfi_RREO_URL, echo = TRUE, message = FALSE, warning = FALSE, comment = '', eval = TRUE}
# -------------------------------- #
# --- Exemplo - Geração de URL --- #
# -------------------------------- #

# ---  Funções e Bibliotecas --- #
source('https://raw.githubusercontent.com/paulo-icaro/Siconfi_API/refs/heads/main/Siconfi_RREO_URL.R')
#source('Siconfi_RREO_URL.R')

# --- Criar URL --- #
ano = '2025'
bimestre = 6
tipo_demonstrativo = 'RREO'
anexo = '04'
esfera = 'E'
ente = '23'

siconfi_url = url_rreo(ano, bimestre, tipo_demonstrativo, anexo, esfera, ente)
siconfi_url
```


<!--------------->
<!--- PARTE 3 --->
<!--------------->
### Siconfi_RREO_API

<div class = 'function_card'>
siconfi_api_rreo (url, httr = TRUE)
</div>

|       Esta função se conecta a API do Siconfi utilizando uma das duas funções de acesso: [**httr**](https://httr.r-lib.org/) ou [**httr2**](https://httr.r-lib.org/). Independente da opção selecionada, a função **Siconfi_RREO_API** verifica os status^[Uma conexão bem sucedida retorna um código 200, enquanto uma conexão mal-sucedida retorna um código 400 ou 404.] de conexão HTTP. Caso a conexão inicial falhe, ainda há três tentativas para obter uma conexão válida.
|       Com respeito aos argumentos necessários, basta ao usuário informar a ***url***. Opcionalmente, o usuário pode informar se deseja utilizar o pacote *httr* (padrão) ou *httr2*.

|       Vejamos uma demonstração:


```{r Siconfi_RREO_API, echo = TRUE, message = FALSE, warning = FALSE, comment = '', eval = TRUE}
# --------------------------------- #
# --- Exemplo - Conexão com API --- #
# --------------------------------- #

# ---  Funções e Bibliotecas --- #
#source('https://raw.githubusercontent.com/paulo-icaro/Siconfi_API/refs/heads/main/FG_URL_RREO.R')
source('FG_URL_RREO.R')
# --- Criar URL --- #

siconfi_url = 'ttps://apidatalake.tesouro.gov.br/ords/cdwhprd/siconfi/tt/rreo?an_exercicio=2025&nr_periodo=6&co_tipo_demonstrativo=RREO&no_anexo=RREO-Anexo%2004&co_esfera=E&id_ente=23'
data = 1

```

